臺灣苗栗地方法院刑事判決　　　　　　　　95年度訴字第64號
公　訴　人　臺灣苗栗地方法院檢察署檢察官
被　　　告　子○○
　　　　　　甲○○
　　　　　　乙○○
　　　　　　丙○○
　　　　　　戊○○
　　　　　　己○○
　　　　　　癸○○
　　　　　　丑○○
　　　　　　寅○○
　　　　　　庚○○
上列被告因背信案件，經檢察官聲請以簡易判決處刑（94年度偵
字第96號），本院受理後（原簡易庭案號：95年度苗簡字第6 號
）認為不宜逕以簡易判決處刑，適用通常程序審理，判決如下：
    主  文
子○○、甲○○、乙○○、丙○○、戊○○、己○○、癸○○、
丑○○、寅○○、庚○○均無罪。
    理  由
一、公訴意旨：
    (一)起訴事實：
      子○○係苗栗縣帽蓆編織職業工會（簡稱帽蓆工會）常務
      理事，丑○○係該工會常務監事，癸○○係該工會監事，
      寅○○、乙○○、戊○○、己○○、甲○○、丙○○等6
      人均係該工會之理事，均明知應為該工會之利益處理事務
      ，(一)於民國92年9 月23日，在苗栗縣苑里鎮○○路89之1
      號該工會會址，召開該工會第6 屆第9 次理監事會議時，
      由子○○主持會議，丑○○等其餘8 人均與會（另有監事
      潘鳳珠及理事丁○○與會，但未參與下列之自強活動），
      會中經提案討論並決議於92年10月16日及17日，舉辦南部
      自強活動赴廬山2 日遊，會員收費新臺幣（下同）200 元
      ，而非會員收費1200元，「住宿費用自理」，且該工會於
      92年9 月25日所發予會員之苗帽工保字第52號通知，註明
      有關該次自強活動所繳交費用「不含住宿」，嗣於同年10
      月3 日，子○○並與藍天旅行社負責人辛○○簽訂契約書
      ，載明「住宿費用由本會會員自理」，詎子○○與丑○○
      、癸○○、寅○○、乙○○、戊○○、己○○、甲○○、
      丙○○等9 人，竟基於意圖為自己及他人不法利益之犯意
      聯絡，於92年10月16、17日，在盧山地區旅遊期間，私下
      商議退回丑○○、劉玉春、寅○○、乙○○、梁錦花、己○○、甲○○、丙○○等8 人，已繳交予飯店之住宿費每
      人750 元，嗣該活動結束之92年10月間，子○○要求藍天
      旅行社負責人辛○○提出夏都大飯店出具之6 千元房租發
      票後，由子○○及該工會會計庚○○通知丑○○等8 人，
      領取住宿費每人750 元，共計退回6 千元，再於92年10月
      31日由會計庚○○憑上述發票製作該工會現金支出傳票，
      轉呈秘書壬○○（不知情，另為不起訴處分）、子○○同
      意核銷，對該工會造成損害。(二)另庚○○為該工會會計，
      理應為該工會之利益處理事務，其並有參加上揭92年9 月
      23日召集之該工會第6 屆第9 次理監事會議，明知該工會
      於92年10月16日及17日所舉辦南部自強活動赴廬山二日遊
      ，參加旅遊人員其「住宿費用自理」之決議事項，竟與子
      ○○基於犯意之聯絡，於該活動結束之92年10月間，經子
      ○○及其自己通知丑○○、癸○○、寅○○、乙○○、戊○○、己○○、甲○○、丙○○等8 名理監事，洽領住宿
      費每人750 元，共計退回6 千元，庚○○再於92年10月31
      日製作該工會現金支出傳票，轉呈子○○同意核銷，亦對
      該工會造成損害。
    (二)起訴法條及罪名：
      刑法第342 條第1 項之背信罪。
二、檢察官之舉證：
    (一)被告子○○、甲○○、乙○○、丙○○、戊○○、己○○
      、癸○○、丑○○、寅○○、庚○○之供述。
    (二)證人辛○○於偵查中之證述。
    (三)證人丁○○於警詢時之證述。
    (四)帽蓆工會第6 屆第9 次理監事會議紀錄、該工會於92年9
      月25日發予會員之苗帽工保字第52號通知。
    (五)92年10月3 日子○○與辛○○所簽訂之契約書。
    (六)系爭旅遊住宿費退費名冊。
    (七)上揭發票及該工會現金支出傳票。
三、被告之陳述：
    被告子○○坦承擔任帽蓆工會常務理事，參加前揭旅遊活動
    ，事後通知寅○○前來工會領取退費，並在辦理退費之工會
    現金支出傳票上核章；被告甲○○、乙○○、丙○○、戊○○、己○○、癸○○、丑○○、寅○○坦承分別擔任工會常
    務監事、理事、監事等職務，參加前揭旅遊活動，事後經庚○○或子○○通知前往工會領回退費750 元；被告庚○○坦
    承擔任工會會計，通知寅○○外之前開理、監事前來工會領
    取退費，並在現金支出傳票上核章。然被告10人均堅決否認
    有何背信犯行，子○○辯稱：是甲○○等理、監事在廬山時
    討論決定要退費，伊不同意，事後不得已核批，但有批註下
    次提出檢討，如未獲追認，退費必須繳回等語；甲○○、乙○○、丙○○、戊○○、己○○、癸○○、丑○○、寅○○
    辯稱：子○○在理監事會議中曾口頭承諾招待理、監事參加
    前揭旅遊活動，在廬山時也表示會和旅行社談，其等不知退
    回之款項是工會公款等語；庚○○則辯稱：是工會秘書壬○○向伊告知子○○答應退費給理、監事一事，指示伊辦理退
    費，子○○對此知情且未表示意見等語。
四、本院之判斷：
    (一)法律依據：
      1.刑事訴訟法第154 條第2 項：犯罪事實應依證據認定之
        ，無證據不得認定犯罪事實。
      2.最高法院30年上字第816 號判例：認定不利於被告之事
        實，須依積極證據，苟積極證據不足為不利於被告事實
        之認定時，即應為有利於被告之認定，更不必有何有利
        之證據。
      3.最高法院76年台上字第4986號判例：認定犯罪事實所憑
        之證據，雖不以直接證據為限，間接證據亦包括在內，
        然而無論直接或間接證據，其為訴訟上之證明，須於通
        常一般之人均不致有所懷疑，而得確信其為真實之程度
        者，始得據為有罪之認定，倘其證明尚未達到此一程度
        ，而有合理之懷疑存在時，事實審法院復已就其心證上
        理由予以闡述，敘明其如何無從為有罪之確信，因而為
        無罪之判決，尚不得任意指為違法。
      4.最高法院92年台上字第128 號判例：檢察官對於起訴之
        犯罪事實，應負提出證據及說服之實質舉證責任。倘其
        所提出之證據，不足為被告有罪之積極證明，或其指出
        證明之方法，無從說服法院以形成被告有罪之心證，基
        於無罪推定之原則，自應為被告無罪判決之諭知。
    (二)證據能力之認定：
      1.卷附帽蓆工會第6 屆第9 次理監事會議紀錄，手寫之原
        稿（93年度他字第273 號卷【下稱他卷】第118 、126
        、189 頁）係時任該工會理事之丁○○所書寫，屬被告
        以外之人於審判外之書面陳述，既經被告甲○○、乙○○、丙○○、戊○○、己○○、癸○○、丑○○、寅○○爭執其證據能力，又查無其他法律規定例外得為證據
        之事由（按本院審理中丁○○自承因該次會議無紀錄人
        ，始臨時擔任紀錄【本院卷第119 頁】，顯然此一會議
        紀錄並非其於業務上或通常業務過程所須製作之紀錄文
        書，不符刑事訴訟法第159 條之4 第2 款規定之情形）
        ，依刑事訴訟法第159 條規定，不得作為證據；而電腦
        打字版本（93年度發查字第247 號卷【下稱發查卷】第
        6 頁、他卷第92、93頁）上未註明實際繕打者之身分，
        擔任該次會議紀錄之丁○○復結稱不是伊打字的（本院
        卷第117 頁），其製作人為何尚屬不明，記載內容與手
        寫版本亦有所出入（如討論提案(一)決議中「住宿費用自
        理」等文字為手寫之原稿所無），信用性無從獲得擔保
        ，自更不能採為本件之證據。
      2.證人辛○○於偵查中之證述（94年度偵字第96號卷【下
        稱偵卷】第75、76頁），屬被告以外之人於偵查中向檢
        察官所為之陳述，並無顯不可信之情況，依刑事訴訟法
        第159 條之1 第2 項規定，得為證據。
      3.證人丁○○於警詢時之證述（他卷第74頁），屬被告以
        外之人於審判外之言詞陳述，既經被告甲○○爭執其證
        據能力，又查無其他法律規定例外得為證據之事由，依
        刑事訴訟法第159 條規定，不得作為證據。
    (三)無罪之理由：
      1.被告甲○○、乙○○、丙○○、戊○○、己○○、癸○○、丑○○、寅○○部分：
        (1)被告甲○○等8 人所辯子○○於92年9 月23日該工會
          第6 屆第9 次理監事會議時口頭承諾要招待理、監事
          參加該次旅遊及住宿費用乙節，雖未能由前揭會議紀
          錄及證人丁○○之證詞獲得直接證明，惟按丁○○於
          本院審理時所證：「（問：當天有無針對住宿費用作
          成決議？）當時大家很混亂，我只是一直紀錄，沒有
          注意他們有無提到優惠的事情」、「（問：確定當天
          理監事會議有提到會員身分是否為理監事或是一般會
          員，住宿費用都要自理？）我不確定，忘記了」、「
          （問：當天會場有無討論到具有理監事身分會員參加
          自強活動的話，住宿費用由工會招待？）不清楚」等
          語（本院卷第117 、118 頁），顯然亦不足以積極排
          除此事屬實之可能性。再者，證人庚○○已明確證陳
          開會時「他們」有說理、監事不用繳納參加旅遊之費
          用200 元，伊亦未向理、監事收取等情（偵卷第60、
          61頁，本院卷第136 、137 頁），核與被告子○○供
          述之情形相符，被告子○○並稱：「（問：理監事為
          何不用繳200 元？）因為是理監事要求的，當時我和
          大家都同意」、「是大家開會通過決定的」（偵卷第
          61頁），由此可見，該次理監事會議之會議紀錄，根
          本不能完整呈現與會人員所作成決議之內容，事實上
          確有會議中形成優待理、監事身分會員之合意，但基
          於不明原因，未記載在會議紀錄中之情事，則若會議
          中另就其他費用作出特別有利於理、監事之決議，亦
          非不可想像。而倘若參加旅遊活動之理、監事僅得免
          繳200 元，卻仍須支付750 元之住宿費用，其所獲利
          益甚為有限，負擔並未較一般會員明顯減輕，如此豈
          能充分實現優惠理、監事參加旅遊之美意？是應可合
          理推論該次理監事會議過程中，出席理、監事確有就
          住宿費用之問題進行討論，甚至已經達成招待理、監
          事住宿費用共識之事實。又由證人壬○○於本院審理
          時之證詞可知，被告甲○○於旅遊期間之92年10月16
          日晚間曾對被告子○○反應：「理事長，你不是說要
          招待我們嗎？」、「要招待，怎麼又要付錢？」（本
          院卷第131 頁），衡情若非被告子○○已於理監事會
          議中提及招待理、監事住宿費用一事，被告甲○○亦
          當不致做出如此之質疑。綜核以上情狀，本院認被告
          甲○○等8 人前開所辯情節，尚非不可採信。
        (2)基於上述，倘若於92年9 月23日召開之理監事會議中
          ，被告子○○與被告甲○○等出席理、監事口頭達成
          之共識，即係由工會招待各理、監事參加旅遊活動所
          負擔之住宿費用，按帽蓆工會之章程並無禁止理監事
          會議決議以工會之款項負擔理、監事在外開銷之明文
          規定，「處理會員權利與義務及其他重要事項」亦為
          理事會之職權（他卷第173 至177 頁），自不能遽認
          作成此種決議構成「違背任務」之行為，準此，該次
          理監事會議後，被告等人在廬山地區旅遊期間再次討
          論退費事宜，以及旅遊結束後各自領回工會退還之75
          0 元等行為，均係依據先前之決議所為，應無背信之
          可言。即令該次理監事會議中所謂「招待」，係指由
          被告子○○個人或承攬旅遊活動之旅行社招待，非以
          工會之公款負擔，故被告甲○○等8 人無權領取工會
          支付之750 元，然由證人壬○○於偵查中所陳：「在
          度假的晚上，大家在討論理事要退錢，所以理事長蔡
          萬吉說要向旅行社開發票，再退錢」等語（偵卷第11
          頁），以及證人辛○○於偵、審中一再結稱：旅遊結
          束後，被告子○○以回饋、招待幹部為由，要求伊退
          還6 千元住宿費，並說要退給幹部等情（偵卷第75、
          76頁，本院卷第122 至124 頁）觀之，被告甲○○等
          8 人主觀上之想法容有可能係被告子○○先情商旅行
          社方面退還理、監事住宿費用之金額，再以該筆款項
          辦理退費，而對其等領取退費之行為違背任務、致生
          損害於工會均欠缺認識。固然被告甲○○等8 人皆在
          工會辦公場所、擔任會計之被告庚○○面前領取退費
          ，並在退費名冊上簽名，惟原先承諾退費之人既是擔
          任常務理事之被告子○○，其指示下屬之會計人員負
          責辦理退費，並不違背常情，況不論退費款項來源為
          何，簽收均屬通常且必要之手續，在無證據證明被告
          庚○○曾對領款人告知退費性質之情況下，實難據此
          而為不利於被告甲○○等8 人事實之認定，況若其等
          得知款項來源與當初決議之意旨不符，自己無權領取
          ，豈會毫無顧忌地在退費名冊上簽名，預留可供工會
          會員日後追究其等責任之證據？從而，被告甲○○等
          8 人所為，於客觀上及主觀上均應不該當刑法背信罪
          之構成要件，自難遽以背信之刑責相繩。
      2.被告子○○、庚○○部分：
        (1)被告子○○雖始終否認其於該工會第6 屆第9 次理監
          事會議中曾同意招待理、監事參加旅遊活動之住宿費
          用等情，惟該次理監事會議中確有可能作成有關招待
          理、監事住宿費用之決議，僅未記載於會議紀錄乙節
          ，已經本院判斷如前，足認被告子○○所為不知情之
          辯解並非可採。儘管如此，依本院之認定，該工會理
          監事會議既曾決議招待理、監事住宿費用，設若決議
          內容係以工會之款項支應，被告子○○於旅遊期間同
          意退費予被告甲○○等8 名理、監事，事後通知被告
          寅○○前來工會領取退費，並在被告庚○○製作之現
          金支出傳票上核章等行為，自堪認屬工會常務理事行
          使「執行理事會決議案」職權之行為（他卷第175 頁
          背面），並非違背任務之行為。縱使該次理監事會議
          並未作成由工會招待理、監事住宿之決議，換言之，
          被告子○○本應無權同意使用工會之公費退費予被告
          甲○○等理、監事，然查，該工會於93年5 月6 日召
          開之第6 屆第1 次臨時代表大會曾討論本件以公費辦
          理退費之事，作成之決議內容為：「1.以往十幾年來
          辦理各項活動理監事沒有任何補助，而這次活動回來
          卻向工會請領住宿費用柒佰伍拾元，秘書也無任何簽
          呈是有違法（應係「反」之誤寫）工會規定。2.往後
          辦理各項活動費用，若有任何補助，理監事與會員代
          表一致，不做任何補助。」（他卷第78頁），雖有檢
          討、批判之意，對已支付之款項應如何處置，卻全然
          未置一詞，僅要求「往後不做任何補助」、下不為例
          而已，由是觀之，有權審查工會經費收支預算、決算
          （他卷第175 頁）之會員代表大會似已默許、追認此
          一經費動支個案，則被告子○○同意辦理退費之行為
          ，是否猶可認定為違背任務？或致生損害於工會？亦
          非無疑問。是故，被告子○○所為，於程序上雖不無
          瑕疵，究不能遽認構成公訴意旨所指背信犯行。
        (2)被告庚○○僅受僱於帽蓆工會，擔任該工會之會計，
          其日常業務之執行，須逐級呈報上級即工會秘書、常
          務理監事（此觀卷附92年10月31日現金支出傳票之核
          章順序即明）核批，或依據彼等之指示辦理，一般情
          況下難認其有獨立決定或審核秘書、常務理監事指令
          適當性之權限。本件退費事宜，涉及工會公款之支付
          運用，衡情除非接獲上級指示，被告庚○○當不致於
          自行決定辦理，而依被告庚○○之辯解，其辦理退費
          係因秘書壬○○告知廬山旅遊期間，理、監事與常務
          理事協議退回理、監事已繳付之住宿費用，倘若屬實
          ，則按其認知，此事業經常務理事及多數理、監事同
          意，雖未必可認係理監事會議之決議，事後亦可補行
          理監事會議決議程序加以追認，其據以辦理退費，並
          無不當之處；縱採信被告丙○○、證人壬○○等人之
          說法，認退費事宜係被告子○○直接下令被告庚○○
          辦理，與壬○○無關，惟該工會章程明文規定常務理
          事有綜理一切理事會日常事務之職權（他卷第175 頁
          背面），且依丙○○、壬○○所言（他卷第68頁），
          工會平日事務均由常務理事處理，業務決定權均在常
          務理事身上，足見工會平日經費之動支通常由常務理
          事即被告子○○1 人決策，則被告庚○○依慣例聽從
          被告子○○之指示辦理退費，又豈能謂為必有違背任
          務、致生損害於工會之故意？何況，由證人丁○○及
          被告庚○○一致之證、供述可知，92年9 月23日之理
          監事會議過程很亂，亦未作成有關「住宿自理」之紀
          錄，若當時已明確、無爭議通過「住宿自理」之決議
          ，會議過程何至於如此混亂，又未將之明載於會議紀
          錄？是該次理監事是否作成此一決議，本屬可疑，如
          此一決議事實上並不存在，被告庚○○事後以工會之
          公款辦理退費，即更無背信之犯意可言。
      3.綜上各節所述，本件公訴人所舉之各項積極證據及所為
        論述，尚不足以說服本院形成確信被告子○○等10人有
        罪之心證，揆諸前揭法律規定及判例意旨，被告子○○
        等10人之犯行均屬不能證明，自均應諭知無罪之判決。
據上論斷，應依刑事訴訟法第452 條、第301 條第1 項，判決如
主文。
本案經檢察官石東超到庭執行職務。
中　　華　　民　　國　　96　　年　　3 　　月　　6 　　日
                  刑事第一庭    審判長法　官  劉興浪
                                      法  官  吳國聖
                                      法  官  羅貞元
以上正本證明與原本無異。
如不服本判決，應於判決送達後10日內向本院提出上訴狀（應抄
附繕本）。告訴人或被害人如對於本判決不服者，應具備理由請
求檢察官上訴，其上訴期間之計算係以檢察官收受判決正本之日
期為準。
                                      書記官  劉秋雯
中　　華　　民　　國　　96　　年　　3 　　月　　14　　日
